【裁判字號】    99,台上,2404
【裁判日期】    990422
【裁判案由】    偽造有價證券
【裁判全文】
最高法院刑事判決            九十九年度台上字第二四０四號
上  訴  人  甲○○
上列上訴人因偽造有價證券案件，不服台灣高等法院台南分院中
華民國九十八年十二月三十日第二審判決（九十八年度上訴字第
一二一三號，起訴案號：台灣台南地方法院檢察署九十七年度偵
字第一０八０二號），提起上訴，本院判決如下：
    主  文
原判決撤銷，發回台灣高等法院台南分院。
    理  由
本件原判決認定上訴人甲○○有原判決事實欄所載犯行，因而維
持第一審論處上訴人共同連續意圖供行使之用而偽造信用卡，及
共同意圖供行使之用而偽造信用卡罪刑（共十五罪）之判決，駁
回上訴人在第二審之上訴，固非無見。
惟查：(一)、行為人對於構成犯罪之事實，明知並有意使其發生者
，為直接故意，亦稱確定故意；行為人對於構成犯罪之事實，預
見其發生而其發生並不違背其本意者，為間接故意，亦稱不確定
故意。是確定故意與不確定故意之態樣並不盡相同。原判決事實
欄記載上訴人與姓名年籍不詳綽號「兄仔」之成年男子及其所屬
之詐欺集團成員，共同基於意圖供行使之用而偽造信用卡、行使
偽造信用卡、行使偽造簽帳單私文書及詐取財物之犯意聯絡，由
上訴人邀集朱閔盛、少年顏００等人，以側錄機盜錄被害人之信
用卡內碼，再交由「兄仔」所屬之詐欺集團偽製信用卡後，由該
集團之成員（即車手）以偽卡刷卡購物或借款，而為本案犯行等
情，似認「兄仔」所屬之詐欺集團偽製信用卡後，再由車手持偽
卡刷卡購物等行為，為上訴人主觀上所明知，並有意使其發生，
上訴人對車手嗣後持偽卡刷卡購物之犯行，應具有直接之故意。
乃理由欄說明上訴人對於「兄仔」所屬詐欺集團後續之不法行為
（即「車手」持偽造之信用卡向特約商店詐領商品及偽造私文書
等行為），縱無直接故意，亦無礙於該當預見犯罪事實之發生，
而其發生亦不違背其本意之不確定故意等由（見原判決第六頁倒
數第五至一行），似認上訴人就車手之後續盜刷行為，主觀上係
具有不確定之故意。其事實認定與理由說明不盡相符，自有判決
理由矛盾之違誤。(二)原判決理由說明被告分別側錄附表一所示被
害人王三郎等十人及附表三所示被害人鄭文彬等四人之信用卡內
碼資料據以偽製成十四張信用卡，分別簽帳消費，其被害人與所
偽製之信用卡均不同，自應按其偽造信用卡之行為數分論併罰等
由（見原判決第七頁倒數第一行至第八頁第三行）。惟附表一所
示謝生發、附表三所示郭信宏等人，附表一所示王三郎、蔡進中
、田瑞展、洪健哲及附表三所示鄭文彬，附表三所示周郁婷、王
木田等人之信用卡內碼遭側錄之時間分別係民國九十五年六月十
一日、六月二十一日、七月二日；且附表一、二、三所示之其他
被害人，亦有同一天遭側錄信用卡之內碼等情，此有國泰世華銀
行、台北富邦銀行中華太子加油站偽卡案明細及信用卡資料遭側
錄案發生時間表附卷可查（見南市警一刑偵字第九六０二０００
二三０號卷第一一八至一二一頁）。上開被害人之信用卡內碼既
於同一天遭側錄後，輾轉由被告將該資料交付予「兄仔」之詐欺
集團偽製信用卡，則同一天遭側錄之數個被害人之信用卡內碼，
有無可能「同時」遭該詐騙集團偽製成數張信用卡，而有刑法第
五十五條想像競合犯之適用，即非無研求之餘地。原判決未予說
明，逕以偽造信用卡之張數計算犯罪行為之次數，而分論併罰，
亦有理由不備之違法。(三)、審理事實之法院，對於案內一切證據
，除認為不必要者外，均應詳為調查，然後基於調查所得之心證
，以為判斷事實之基礎，如有應行調查之證據未經依法調查，或
證據雖已調查而其內容尚未明瞭者，即與未經調查無異，如遽行
判決，即屬刑事訴訟法第三百七十九條第十款所稱之當然違背法
令。原判決理由說明共同正犯顏０辰及其後擔任實際側錄工作之
少年陳０帝，於行為時雖均為未滿十八歲之少年，惟依上訴人於
第一審審理時稱：伊剛開始不知道顏０辰還沒有成年，後來案發
之後才知道等語，復查卷內亦無何證據可資證明上訴人知悉顏０
辰或其後擔任側錄工作之人均為少年，則依罪疑有利於上訴人之
法理，應認定上訴人並不知其他共犯為少年等由（見原判決第七
頁第三至九行）。然參以顏０辰於偵查中證稱：伊與上訴人是在
ＰＵＢ認識之普通朋友，上訴人於九十五（筆錄誤載為九十六）
年六月中旬交給伊一台側錄機，跟伊說可以交給伊在加油站上班
的同學側錄他人之信用卡等語（見少連偵字第十六號卷第六十二
頁），顯見上訴人於交付側錄機予顏０辰之前，彼此即已認識；
而顏０辰當時係高職肄業（見上開警卷第十九頁警詢筆錄之教育
程度欄），依我國之學制年齡，高職生一般均尚未滿十八歲，上
訴人當時既告知顏０辰可將側錄機交給其在加油站上班之「同學
」，足徵上訴人當時似應知悉顏０辰及其同學之年紀尚屬就讀高
職之學齡，縱顏０辰未將其確切之出生年月日告知上訴人，能否
謂上訴人即無從預見顏０辰及其同學當時尚未滿十八歲。原判決
就此部分未予調查、釐清，遽認上訴人應不知側錄被害人信用卡
內碼之顏０辰及陳０帝均為少年，而未適用兒童及少年福利法第
七十條第一項加重其刑之規定，亦有調查未盡之違誤。上訴意旨
指摘原判決違法，尚非全無理由，應認有發回更審之原因。又原
判決附表二編號七所示蔡鴻洲部分，九十五年六月三十日十三時
五十四分許遭盜刷之地點應係伊賞服飾店，同日十四時許遭盜刷
之地點則係全國電子股份有限公司新竹縣第二分公司（見訴字第
四七四號卷第六十七、六十八頁之簽帳單）；另附表三編號一所
示鄭文彬部分，關於在「特力翠豐」商店遭盜刷之時間，應係九
十五年七月二日十九時十六分許（見訴字第五九三號卷第五十四
頁）。原判決就上開部分顯有誤植，案經發回，更審時宜併注意
及之。
據上論結，應依刑事訴訟法第三百九十七條、第四百零一條，判
決如主文。
中    華    民    國  九十九  年    四    月  二十二  日
                      最高法院刑事第十三庭
                          審判長法官  賴  忠  星
                                法官  呂  丹  玉
                                法官  吳      燦
                                法官  蔡  名  曜
                                法官  葉  麗  霞
本件正本證明與原本無異
                                      書  記  官
中    華    民    國  九十九  年    四    月  二十八  日
                                                      Ｑ

司法院資訊處製作；財團法人民間司法改革基金會備份。
